臺灣高等法院高雄分院刑事判決　　　　　　　　　　九十年度上訴字第一二八六號
　　上　訴　人
　　即　被　告　戊○○
　　選任辯護人　溫三郎
右上訴人因偽造文書等案件，不服臺灣高雄地方法院八十九年度訴字第三一四號，中
華民國九十年七月二十三日第一審判決（起訴案號：臺灣高雄地方法院檢察署八十八
年度偵字第一八二三五號、八十八年度調偵字第二四、二五、二六、七四號）提起上
訴，本院判決如左：
    主  文
原判決撤銷。
戊○○連續行使偽造私文書，足以生損害於他人，處有期徒刑參年。
    事  實
一、戊○○自民國八十四年五月二十日起至八十五年十一月五日間，在其原任職地點
    即高雄縣仁武鄉○○路一００號台塑仁武廠，邀集其同事或親戚朋友，組成如附
    表一至附表四所示之民間互助會四組，均由其擔任會首，並以借用或冒用他人名
    義參與互助會，分別如附表一至附表四所示，均以高雄縣仁武鄉○○路一００號
    為開標地點。戊○○自八十四年六月間起，竟意圖為自己不法之所有，基於詐欺
    取財及行使偽造私文書之概括犯意，於該四組互助會進行期間，先後於每次開標
    時，利用互助會會員未全部到場，以被借用或冒用之會員名義，或以活會會員名
    義，於標單上載己會員編號及標息投標，使其他活會會員陷於錯誤，因而交付活
    會會款之方式，冒標詐取如下之會款：
    （一）附表一互助會：其中編號十一邱英宗、編號二十金珠（即楊李金珠）、編
          號二十一丙○○、編號二十三寅○○、編號二十五楊朝順、編號三十四、
          三十五張智欽二會內其中一會，戊○○均未經邱英宗、楊李金珠、丙○○
          、寅○○、楊朝順、張智欽之同意；另編號十八李英勳、編號二十二胡志
          平，戊○○係冒用李英勳、胡志平之名義參與互助會，並未告知其他會員
          ；另編號十四李名章、編號十六黃松泉、編號十七沈己富，戊○○係借用
          其兄弟及朋友名義參與互助會，並未告知其他會員；編號十九朱秀卿、編
          號三十一陳收惠，戊○○係於朱秀卿、陳收惠二人退會後，其自行頂下，
          並未通知其他會員且更改會單，而先後於不詳時間之開標日（詳細時間已
          無從查考），在空白紙上分別填寫上開會員邱英宗等人之會單編號及約新
          台幣（下同）二千到四千元不等之金額於標單上，以表己競標時願付之標
          息及會員，持以行使參加競標並標得會款，足以生損害於邱英宗、楊李金
          珠、丙○○、寅○○、楊朝順、張智欽、李英勳、胡志平、朱秀卿、陳收
          惠及其他活會會員，致不知情之其他未得標之活會會員陷於錯誤，誤以為
          邱英宗等人確實有標得互助會，仍交付活會會款予戊○○收受，其所詐得
          的金額，每次約數十萬元不等（因無法查知其確實之冒標時間及所出標息
          ，致無法詳為計算其中所詐取之詳細活會會款金額）。
    （二）附表二互助會：其中編號八胡志平、編號十四謝勝文，戊○○係冒用胡志
          平、謝勝文之名義參與互助會，編號十三李名章、編號四十一黃松泉、編
          號四十二黃阿雪，係借用其兄、母及朋友之名義參與互助會，並未告知其
          他會員；編號十九楊雪芳，係於楊雪芳退會後，其自行頂下，並未通知其
          他會員且更改會單，編號三十三尤新展係未經尤新展之同意，而先後於不
          詳時間之開標日（詳細時間已無從查考），在空白紙上分別填寫上開會員
          胡志平等人之會單編號及約二千到四千二百元不等之金額於標單上，以表
          己競標時願付之標息及會員，持以行使參加競標並標得會款，足以生損害
          於胡志平、謝勝文、楊雪芳、尤新展及其他活會會員，致不知情之其他未
          得標之活會會員陷於錯誤，誤以為胡志平等人確實有標得互助會，仍交付
          活會會款予戊○○收受，其所詐得的金額，每次約數十萬元不等（因無法
          查知其確實之冒標時間及所出標息，致無法詳為計算其中所詐取之詳細活
          會會款金額）。
    （三）附表三互助會：編號二十李名章、編號三十沈己富，戊○○係借用李名章
          、沈己富之名義參與互助會；編號二十八胡志平，係冒用胡志平之名義參
          與互助會；其先後於不詳時間之開標日（詳細時間已無從查考），在空白
          紙上分別填寫上開會員李名章等人之會單編號及約二千到三千元不等之金
          額於標單上，以表己競標時願付之標息及會員，持以行使參加競標並標得
          會款，足以生損害於胡志平及其他活會會員，致不知情之其他未得標之活
          會會員陷於錯誤，誤以為李名章等人確實有標得互助會，仍交付活會會款
          予戊○○收受，其所詐得的金額，每次約數十萬元不等（因無法查知其確
          實之冒標時間及所出標息，致無法詳為計算其中所詐取之詳細活會會款金
          額）。
    （四）附表四互助會：編號四李名章，戊○○係借用李名章之名義參與互助會；
          編號十二、十七張智欽，係未經張智欽同意；編號十五王麗貞，係王麗貞
          退會後，其自行頂下，並未通知其他會員且更改會單；編號二十二、二十
          三阿鳳、編號二十五胡志平、編號二十六謝勝文，係冒用阿鳳、胡志平、
          謝勝文之名義參與互助會，其先後於不詳時間之開標日（詳細時間已無從
          查考），在空白紙上分別填寫上開會員李名章等人之會單編號及約二千到
          二千五百元不等之金額於標單上，以表己競標時願付之標息及會員，持以
          行使參加競標並標得會款，足以生損害於張智欽、王麗貞、阿鳳、胡志平
          、謝勝文及其他活會會員，致不知情之其他未得標之活會會員陷於錯誤，
          誤以為李名章等人確實有標得互助會，仍交付活會會款予戊○○收受，其
          所詐得的金額，每次約數十萬元不等（因無法查知其確實之冒標時間及所
          出標息，致無法詳為計算其中所詐取之詳細活會會款金額）。
    嗣於八十六年十二月間，戊○○終因週轉不靈，無法負擔鉅額會款，而於八十七
    年元旦，突然宣布附表一至四之互助會均止會，經其他活會會員相互間查證始發
    覺上情。
二、案經丙○○、未○○、卯○○、辰○○、午○○、癸○○、辛○○、王淑禛、寅
    ○○、壬○○、丑○○、子○○、庚○○、甲○○、盧己秀、巳○○、酉○○、
    丁○○、申○○訴由臺灣高雄地方法院檢察署檢察官偵查起訴。
    理  由
一、訊據上訴人即被告戊○○固坦認確有於如附表一至四所示之時、地，陸續召集其
    原任職地點即高雄縣仁武鄉○○路一００號台塑仁武廠之同事或者其親戚朋友，
    組成如附表一至附表四所示之民間互助會四組，均由其擔任會首，並均以高雄縣
    仁武鄉○○路一００號為開標地點，而於八十七年元月間上開四組互助會全部停
    標之事實不諱，惟矢口否認有何詐欺及冒標犯行，辯稱：伊所招集之互助會均係
    前互助會結束之後繼續召集，會員大都係同事且均認識，李英勳、胡志平確有這
    些會員，黃松泉、沈己富係伊親戚，伊係用其等之名參加互助會，李名章、吳靜
    菁確實有參加互助會，朱秀卿、陳收惠係主動退會，由其頂下，未告知其他會員
    並非故意不告知，亦未冒標癸○○等人之會，第二會胡志平、謝勝文確實有參加
    ，借用親人之名參加僅有黃松泉、黃阿雪，其他人均是自行參加，楊雪芳退會，
    伊有依約將他所繳之會款結清給他，未告知會員亦係當時之慣例，並未冒用陳勝
    泰之名義標下會款，八十六年十二月五日辛○○、吳靜菁共有之互助會，他們二
    人都有各自拿走一半之標金，第三會胡志平本人也有同意參加此一互助會，借用
    親人之名參加僅有沈己富，其他人均係自行參加，第四會胡志平、謝勝文、阿鳳
    確有其人，並有同意參加互助會，另外吳靜菁、王清得、秀美、李名章確有此人
    ，且亦係他們同意參加，王麗貞退會伊亦有與其結算清楚，未告知其他會員亦係
    慣例，伊開標時均係公開，並未使會員陷於錯誤繳交會款云云。
二、經查：
（一）、右開詐欺及冒標之犯罪事實，已據告訴人丙○○、未○○、卯○○、辰○○
        、午○○、癸○○、辛○○、王淑禎、寅○○、壬○○、丑○○、子○○、
        庚○○、甲○○、盧己秀、巳○○、酉○○、丁○○、申○○在偵查、原審
        調查時指述綦詳，並經證人邱英宗、吳錐、廖建發及楊雪芳在偵查中到庭證
        述己確，復有告訴人等及證人邱英宗、洪惠月、吳錐、酉○○、巳○○、子
        ○○及丑○○所提出之會單附偵查卷足稽，而被告戊○○所提出之債權人名
        冊中所列活會會員債權金額多達一千二百九十萬元，死會會員債務竟僅約一
        百八十二萬元，二者相差約一千一百多萬元，顯見被告確有冒用他人名義標
        取會款等情事。又被告戊○○所召集如附表一至四所示之互助會，附表一互
        助會：八十四年五月二十日起會，八十七年九月二十日完會，外標制，金額
        一萬元，每月十九日上午十一時開標。附表二互助會：八十五年一月五日起
        會，八十八年十二月五日完會，外標制，金額一萬元，每月四日上午十一時
        開標。附表三互助會：八十五年九月五日起會，八十八年二月五日完會，外
        標制，金額一萬元，每月四日上午十一時開標。附表四互助會：八十五年十
        一月五日起會，八十八年六月五日完會，外標制，金額一萬元，每月四日上
        午十一時開標。觀之每個互助會間均未到完會時間，被告戊○○又緊接起會
        ，且附表二與三之互助會間僅間隔八個月，附表三與四之互助會間更是僅間
        隔二個月又再度起會，被告戊○○辯稱互助會都是結束之後，陸續召開的云
        云，顯不足採。
（二）、附表一互助會：其中編號十一邱英宗、編號二十金珠（即楊李金珠）、編號
        二十一丙○○、編號二十三寅○○、編號二十五楊朝順、編號三十四、三十
        五張智欽其中一會等部分，被告戊○○辯稱均有向邱英宗等人借標，寅○○
        的吳錐標走，其投標方式為寫上會員編號及標息參加投標的（見原審卷第六
        十八頁、第六十九頁）云云。惟證人邱英宗於偵查、本院調查時均證稱：附
        表一之編號十一是活會，並未借會予被告戊○○，被告戊○○是於倒會之後
        才通知伊等語。被害人楊李金珠於警訊時指稱：伊總共有參加六個會，伊個
        人一會，伊兒子楊嘉祥一會，大女婿高銘鴻二會，二女婿楊朝順二會，這六
        個會都是以伊名義加入，伊兒子那一會是死會，有拿到錢，其餘五會均為活
        會，並沒有同意被告戊○○借標等語。且由被告戊○○提出之債權人名冊中
        ，證人邱英宗及被害人楊李金珠分別尚有債權五十萬元及一百零七萬元，並
        非負擔死會債務，可證編號十一邱英宗、編號二十金珠、編號二十五楊朝順
        ，被告戊○○均未經邱英宗、楊李金珠之同意，即擅自冒標。至於編號二十
        三寅○○部分，被告戊○○辯稱係由吳錐標走云云，惟一般互助會本應由本
        人親自參與投標，豈有會首任意由他人參與投標，亦不求證本人，是被告戊
        ○○所辯，顯不足採。又告訴人丙○○於原審調查時即指稱：伊尚為活會，
        並未標會等語，雖被告戊○○於原審調查時辯稱：「於八十五年十月十九日
        未○○說她的朋友丙○○的會要標會，並以二千八百五十元的標息的標。在
        八十五年十月二十三日我在該廠房門口，交付給未○○四十萬元支票及幾千
        元的現款給她，此部分我並無冒標」等語。惟告訴人未○○於原審調查時指
        稱：「我從未以丙○○的名字要標會，我當時是有打電話給被告，但是是以
        我的會要標會，此事申○○最清楚。」告訴人申○○亦指稱：「我至始都是
        聽到未○○得標，丙○○不曾得標。」（見原審卷第六十九頁），況一般標
        會，豈有會首任意由他人表示標取會款，會款亦任意交由他人，卻不詢問本
        人是否確實欲標取會款之理？是被告戊○○所辯丙○○所參與之互助會是由
        未○○標走云云，自不足採信。再被告戊○○又辯稱：張智欽部分有向張智
        欽借標，都以張智欽名義標取，張智欽共參加五個會，都是其借標云云（見
        八十八年度偵緝字第八八四號卷第九九頁背面）。惟證人張智欽於偵查中證
        稱：伊確實僅借一會予被告戊○○，但不知是借那一會給被告戊○○等語（
        見八十八年偵字第一八二三五號卷第三十三頁）。故會員張智欽部分，應僅
        借予一會，並非如被告戊○○所辯二會均係向張智欽借會。綜上所述，被告
        戊○○確實均未經邱英宗、楊李金珠、丙○○、楊朝順及張智欽（其中一會
        ）之同意，擅自冒用邱英宗等人之名義，先後於不詳時間之開標日（因被告
        戊○○未提出會單以供查證，其他會員所提出之會單又彼此不相符合，是被
        告戊○○實際冒標的詳細時間已無法查考），在空白紙上分別偽造上開會員
        邱英宗等人之會單編號及約二千到四千元不等之金額於標單上，以表己競標
        時願付之標息及會員，持以行使參加競標並標得會款，足以生損害於邱英宗
        、楊李金珠、丙○○、寅○○、楊朝順、張智欽及其他活會會員，致不知情
        之其他未得標之活會會員陷於錯誤，誤以為邱英宗等人確實有標得互助會，
        仍交付活會會款予戊○○收受。另編號十八李英勳、編號二十二胡志平部分
        ，被告戊○○辯稱：李英勳及胡志平確有其人，惟因信用狀況不良，於是其
        主動將李英勳、胡志平退會，並由其自行頂下，並無通知其他會員云云。惟
        被告戊○○雖辯稱確有李英勳及胡志平，惟始終無法提出具體資料供原審及
        本院查證，以互助會會首與會員間金錢關係之密切往來，如確有其事被告身
        為會首豈有無任何資料考之理。又倘如被告戊○○所辯，係因李英勳、胡志
        平信用不佳，被告戊○○始主動將其等退會，則被告戊○○既因胡志平信用
        不佳，主動將胡志平退會，豈有於附表二、三、四之互助會成立時，仍然召
        集胡志平加入？卻於加入後再以信用不佳將胡志平退會，復由被告戊○○自
        行頂下，並且不通知其他會員更改會單？另被告戊○○於偵查中係供稱：「
        胡志平他應為死會，因他加會後到第五會時我看他財務不佳，我才主動向他
        止會，並由我頂下。他共四會，都止會，中途被我退會，我才標會來還他錢
        ，是以他之名標會（見八十八年度偵緝字第八八四號卷第一０二頁背面）」
        ；惟其於本院辯論時又改供稱：「．．．胡志平那四個會都是死會，後來他
        在八十六年我要求他退會，而且把餘款都繳清，他一併拿現金給我，大概有
        五十幾萬元，我們要扣利息，所以折半還給他。胡志平是志氣的志。」被告
        戊○○所辯前後不一，已見情虛，況且豈有死會還可以退會之理？被告戊○
        ○所辯，顯係飾卸之詞，均不足採信。復參以會首召集互助會會員，若概已
        具名成為該互助會會員，衡諸常情，會首必知會員之聯絡電話或地址，以利
        互助會事宜聯絡及會款之收取、交付，被告戊○○辯稱無法聯絡云云，實有
        違常理。是被告戊○○顯係自始即冒用李英勳及胡志平之名義參與互助會，
        實際上胡志平、李英勳之互助會均係被告戊○○一人所參與，惟如此對於其
        他互助會會員而言，該互助會之風險相對提高，蓋被告戊○○係一人參與數
        會，已逾其個人每月薪資所得之資力，若互助會會員己知如此，則渠等對於
        是否參與該互助會應有不同之風險評估。是被告戊○○故意冒用他人名義參
        與互助會，且均未告知其餘會員，顯係有意欺騙其他會員，致使其他會員誤
        以為胡志平、李英勳確實有參與互助會，陷於錯誤評估始加入該互助會。至
        編號十四李名章、編號十六黃松泉、編號十七沈己富部分，被告戊○○辯稱
        黃松泉為其之弟、沈己富為其之兄，其均有得李名章、黃松泉、沈己富等人
        之同意，借用李名章等人之名義參加互助會云云。而證人沈己富於原審調查
        時證稱：被告戊○○有告訴伊要借用伊名義跟會，伊知道此事等語；另李名
        章、黃松泉二人均未提出告訴或到庭表示任何意見，且被告戊○○所提出之
        債權人名冊中，亦未有李名章、黃松泉、沈己富之債權或債務，足見被告戊
        ○○所辯係借用李名章、黃松泉、沈己富等人之名義參與附表一之互助會，
        應可採信。惟被告戊○○於互助會成立時，即借用他人之名義參與互助會，
        並均未告知其他會員，致使其他會員均誤以為係他人參與互助會，並非被告
        戊○○參與，已足使其他會員陷於錯誤。況且倘若被告戊○○信用狀況良好
        ，其大可以自己之名義參與互助會，其他會員應亦無異議，豈有私下借用他
        人名義參與互助會，致使其他會員均誤以為李名章等人確實有參與互助會，
        惟實際上李名章等人的互助會均係被告戊○○一人參與，對於其他會員而言
        該互助會之風險相對提高，蓋被告戊○○係一人參與數會，已逾其個人每月
        薪資所得之資力，若互助會會員己知如此，則渠等對於是否參與該互助會應
        有不同之風險評估。是被告戊○○故意借用不同名義之人參與互助會，且均
        未告知其他會員，顯係有意欺騙其他會員，致使其他會員誤以為李名章、黃
        松泉、沈己富確實有參與互助會，陷於錯誤評估始加入該互助會。又編號十
        九朱秀卿、編號三十一陳收惠部分，被告戊○○辯稱係於朱秀卿、陳收惠二
        人退會後，其自行頂下，均未通知其他會員且更改會單，本不用通知其餘會
        員，數十年都這樣做云云。而證人朱秀卿、陳收惠二人於本院調查時亦均證
        稱，確實有參加附表一之互助會，但均已退會，由何人頂下並不知情等語。
        惟被告戊○○既擔任本組互助會會首，於會單製作完成後，原先預定參加之
        會員要求退會，並獲得其承諾，本應及時更改互助會會單，再重新將已更新
        之互助會會單發予所有會員各持一份為憑，或於另覓他人承接各該退會之會
        員地位時，亦應將退會及承接會員姓名告知其他會員，使其他會員修正其互
        助會會單，作為本會發生任何責任歸屬時之求償依據。被告戊○○自承召集
        互助會已數十年經驗，豈有不知之理，其竟不為必要之更正及通知，使其他
        會員誤認會單上之會員並無任何更動而繳納會款，其有藉此冒標收取會款之
        故意甚己。被告戊○○以原來會員名義參與標會，並未經朱秀卿、陳收惠同
        意授權，擅自將原先已製作完成有該二人名義之互助會單，予以繼續沿用，
        使其他參與該會之互助會員誤信該二人有參與該互助會，而朱秀卿、陳收惠
        既已退會，被告戊○○未經朱秀卿、陳收惠之同意，擅自冒用朱秀卿、陳收
        惠之名義，先後於八十五年三月二十日、八十四年十一月十九日，在空白紙
        上分別偽造上開會員朱秀卿、陳收惠之會單編號及四千元、三千八百五十元
        之金額於標單上，以表己競標時願付之標息及會員，持以行使參加競標並標
        得會款，足以生損害於朱秀卿、陳收惠及其他活會會員，致不知情之未得標
        之活會會員陷於錯誤，誤以為朱秀卿、陳收惠確實有標得該互助會，仍交付
        活會會款予被告戊○○收受，其犯行至為顯然。
（三）、附表二互助會：其中編號八胡志平、編號十四謝勝文部分，同如前所述，被
        告戊○○此部分之所辯，核無足取。被告戊○○顯係冒用胡志平、謝勝文之
        名義參與互助會，致使其他會員誤以為胡志平、謝勝文確實有參與互助會，
        陷於錯誤評估始加入該互助會。至於編號十三李名章、編號四十一黃松泉、
        編號四十二黃阿雪部分，被告戊○○辯稱黃阿雪為其母，均有得李名章等人
        之同意，以李名章等人名義加入互助會，並未告知其他會員云云。惟如前所
        述，被告戊○○故意借用不同名義之人參與互助會，且均未告知其他會員，
        顯係有意欺騙其他會員，致使其他會員誤以為李名章、黃松泉、黃阿雪均有
        參與互助會，陷於錯誤評估始加入該互助會，被告戊○○所辯並不足採。又
        編號十九楊雪芳退會後，被告戊○○本應依正常程序更正會單且通知各個會
        員，惟如前所述，被告戊○○竟不為必要之更正及通知，使其他會員修正會
        單上之會員地位，其有藉此冒標會款之故意甚己。另編號三十三尤新展部分
        ，被告戊○○雖辯稱有得尤新展之同意云云，惟證人尤新展於本院調查時證
        稱：伊是活會，並沒有標會，亦無借被告戊○○標會等語；另被告戊○○提
        出之債權人名冊中，證人尤新展部分尚有債權二十四萬元，並非死會債務，
        可證尤新展之會確實並未借予被告標取。被告戊○○未經楊雪芳、尤新展之
        同意，擅自冒用楊雪芳、尤新展之名義，先後於不詳時間之開標日（因被告
        戊○○未提出會單以供查證，其他會員所提出之會單又彼此不相符合，是被
        告戊○○實際冒標的詳細時間已無法查考），在空白紙上分別偽造楊雪芳、
        尤新展之會單編號及約三千到四千二百元不等之金額於標單上，以表己競標
        時願付之標息及會員，持以行使參加競標並標得會款，自足以生損害於楊雪
        芳、尤新展及其他活會會員，致不知情之未得標之活會會員陷於錯誤，誤以
        為楊雪芳、尤新展確實有標得互助會，仍交付活會會款予戊○○收受，被告
        戊○○此部分之犯行，亦屬灼然。
（四）、至附表三互助會：其中編號二十李名章、編號三十沈己富；編號二十八胡志
        平部分，均係被告戊○○借用或冒用他人名義參與互助會，同前所述，被告
        戊○○此部分之所辯，亦顯不足採，被告戊○○確有此部分之犯行，亦屬灼
        然。
（五）、附表四互助會：其中編號四李名章；編號二十二、二十三阿鳳、編號二十五
        胡志平、編號二十六謝勝文部分，編號二十二、二十三阿鳳部分，被告戊○
        ○不但無法提出其等確有參加互助會之具體資料供本院查證，且被告戊○○
        又於阿鳳退會後，由其自行頂下且未更改會單，並已借阿鳳之名標走互助會
        ，被告戊○○所辯實與常情有違。是被告戊○○此部分借用或冒用他人名義
        參與互助會，同如前所述，被告戊○○所辯，顯不足採。而編號十二、十七
        張智欽部分，證人張智欽於偵查中已證稱：僅有一會借予被告戊○○，即附
        表一互助會編號二十四或二十五其中有一會已借被告戊○○標走，其餘尚有
        活會二會等語。被告戊○○辯稱張智欽二會均係借會，亦不足採。另編號十
        五王麗貞部分，證人王麗貞於本院調查時到庭證稱：確實有參加附表四之互
        助會，但已經退會，由何人頂下並不知情等語。被告戊○○就此部分雖辯稱
        ：係由其頂下且無須通知其他會員云云。惟王麗貞退會後，被告戊○○本應
        正常程序更改會單且通知各個會員，已如前述，故被告戊○○所辯，洵不足
        採。被告戊○○未經張智欽、王麗貞之同意，擅自冒用張智欽、王麗貞之名
        義，先後於不詳時間之開標日（因被告戊○○未提出會單以供查證，其他會
        員所提出之會單又彼此不相符合，是被告戊○○實際冒標的詳細時間已無法
        查考），在空白紙上分別偽造張智欽、王麗貞之會單編號及約二千至三千元
        不等之金額於標單上，以表己競標時願付之標息及會員，持以行使參加競標
        並標得會款，足以生損害於張智欽、王麗貞及其他活會會員，致不知情之未
        得標之活會會員陷於錯誤，誤以為張智欽、王麗貞確實有標得互助會，仍交
        付活會會款予戊○○收受．被告戊○○此部分之犯行，亦屬灼然。
（六）、被告戊○○雖又辯稱：伊有能力支付所有會款，並非詐欺云云。惟經原審調
        閱高新商業銀行苓雅分行、中國國際商業銀行楠梓分行被告戊○○之存款己
        細表，被告戊○○於八十四年六月二十一日至八十九年十二月二十一日於高
        新商業銀行苓雅分行之活期存款僅有一千多元，支票存款雖有數十萬元存入
        ，惟進出頻繁，縱使有存入金額，亦馬上提出，實際上帳戶內僅有數萬元至
        數千元之存款。觀之被告戊○○所召集附表一、二、三及四之互助會，均係
        在八十四年五月至八十五年十一月間陸續起會，被告戊○○每月應負擔之死
        會會款，包括以被借用或冒用會員名義或以活會會員名義冒標或會員同意借
        標及其會首本身應繳之會款等，被告戊○○每月應負擔之會款債務高達四、
        五十萬元，已非其個人每月薪資所得之資力所能支付，被告戊○○所辯有能
        力支付云云，並不足採。
（七）、綜上所述，被告戊○○自八十四年至八十六年間該四組互助會進行期間，先
        後於每次競標時，利用會員未全部到場，以借用或冒用他人名義參與互助會
        ，再以被借用或冒用會員名義或以活會會員名義，於標單上載己會員編號及
        標息投標，使其他活會會員陷於錯誤，因而交付活會會款之方式，以此方式
        冒標會員會款，每次詐取約數十萬元不等，其顯有詐欺之不法意圖甚己。被
        告戊○○事後空言否認犯行，要無可採，本件事證己確，被告戊○○上開犯
        行，堪以認定。
三、按標單上填載會員編號及標息，依民間互助會之習慣，已足以表示出標人及競標
    之標息等用意之證己，應屬刑法第二百二十條第一項之準文書。查被告戊○○於
    互助會標會時，在空白紙上書寫邱英宗、楊李金珠、丙○○、楊朝順、張智欽、
    朱秀卿、陳收惠、楊雪芳、尤新展、王麗貞之會員編號，並填寫競標利息之數字
    ，進而持以參加競標，開標後詐取會款，足以生損害於邱英宗等人及其他活會會
    員，核其所為，應成立刑法第二百十六條、第二百二十條第一項、第二百十條之
    行使偽造私文書罪及同法第三百三十九條第一項之詐欺取財罪。被告戊○○偽造
    私文書之低度行為，為行使偽造私文書之高度行為所吸收，不另論罪。被告戊○
    ○多次詐欺、行使偽造私文書之犯行，時間緊接，方法相同，且各觸犯構成要件
    相同之罪名，顯係基於概括之犯意反覆為之，應各依連續犯之規定論以一罪。其
    所犯上開行使偽造私文書及詐欺罪間，有方法結果之牽連關係，應從較重之行使
    偽造私文書罪處斷。
四、原審認被告戊○○罪證己確，予以論罪科刑，固非無見。惟(1)被告戊○○先後於
    每次競標時，利用會員未全部到場，以借用或冒用他人名義參與互助會，再以被
    借用、冒用會員名義或以活會會員名義，於標單上載己會員編號及標息投標，進
    而持以參加競標行為，應成立行使偽造私文書罪，原審就此部分未予認定，容有
    未洽。(2)附表一、二及四互助會吳靜菁部分，吳靜菁確實有參加互助會，且與辛
    ○○共同標走一會等情，已經吳靜菁本人到庭證稱屬實，原審認被告戊○○係利
    用吳靜菁之名義參加互助會，尚有未洽。(3)附表二互助會楊家祥、尤新展、蔡美
    鳳、辛○○等人均係有參加該互助會，業據楊李金珠、尤新展、蔡美鳳、辛○○
    均到庭證稱確有參加該互助會，原審認被告戊○○係借用渠等名義參加互助會，
    亦有未洽。被告戊○○上訴意旨，空言否認犯罪，指摘原判決不當，雖無理由，
    惟原判決既有可議，自應由本院予以撤銷改判。爰審酌被告戊○○尚無犯罪前科
    ，有臺灣高等法院被告全國前案紀錄表在卷可考，惟其犯罪手法，利用召集民間
    互助會，自任會首之機會，以借用、冒用會員名義或以活會會員名義，冒標互助
    會詐取會款，嗣因無力支付鉅額會款，即片面宣布止會，使告訴人等及其他受害
    者受到財務上之損害甚鉅，影響經濟金融秩序，犯後復未坦承罪行，一再設詞圖
    卸，尚乏悔意，且迄未與被害人等達成和解賠償損害，及其冒標之次數、金額及
    犯罪後之態度等一切情狀，量處如主文所示之刑。
五、公訴意旨另以：被告戊○○以不知情未經其同意之「吳靜菁」名義參加互助會，
    使其他會員陷於錯誤，誤信「吳靜菁」有參加互助會，而冒用「吳靜菁」名義標
    取會款，足生損害於「吳靜菁」及其他活會會員。另被告戊○○以不知情未經其
    同意之胡志平名義參加會首為楊鴻己之互助會，向楊某佯稱：胡志平要參加，會
    款均由伊經手即可云云，致楊某信以為真，而同意胡志平入會，被告乃於八十六
    年九月一日（不包括會首即第三會），向楊某佯以胡志平欲標取會款，冒用胡某
    名義以一千一百五十元競會款並得標，除足生損害胡志平外，並使楊鴻己陷於錯
    誤交付得標會款給被告，事後於八十七年三月被告即無力續繳會款，楊某始知受
    騙，因認被告戊○○此部分亦涉犯刑法第三百三十九條第一項之詐欺取財罪嫌及
    同法第二百十六條、第二百十條之行使偽造私文書之罪嫌，與前揭論罪科刑部分
    有連續犯及牽連犯之關係。訊據被告戊○○就此部分堅決否認有何偽造文書及詐
    欺犯行，辯稱：吳靜菁確實有參加互助會，且與辛○○共同標走會款，另因李名
    章及胡志平要跟會，我就用他們二人名義去跟會，其後我向李某借標，後來胡某
    要退會，就由伊頂下來等語。經查：如附表一、二及四互助會吳靜菁部分，吳靜
    菁確實有參加互助會，且與辛○○共同標走一會等情，已經證人吳靜菁本人於本
    院調查時到庭證稱屬實（見本院九十年十二月六日訊問筆錄），而告訴人辛○○
    於本院調查時亦到庭供稱曾與吳靜菁共標一會無訛（見本院九十一年二月七日訊
    問筆錄），此部分尚難認被告戊○○涉犯詐欺取財罪或行使偽造私文書之罪嫌。
    再告訴人楊鴻己於原審審理時到庭指稱：「我主動邀被告入會，我知道她用李名
    章及胡治平二人名義跟會，我因信賴被告本人，反正是找被告負責，所以用他人
    名義也不以為意」、「被告標取該二會會款均以電話表示標金若干而得標，並未
    用該二人名義之標單」等語（見原審八十九年三月二日訊問筆錄、九十年七月九
    日審判筆錄）。被告戊○○既係告訴人楊鴻己主動邀其入會，其以李名章及胡治
    平名義入會，亦係告訴人楊鴻己所知悉，被告復僅以電話表示投標，並未偽造該
    二人名義之標單，自亦難認被告戊○○此部分涉犯詐欺取財罪或行使偽造私文書
    之罪嫌。此外，復無其他積極事證足認被告戊○○涉有此部分被訴犯行，此部分
    本應為無罪之諭知，惟公訴意旨認此部分如成立，與前開論罪科刑部分之犯罪事
    實，有連續犯及牽連犯之裁判上一罪之關係，依審判不可分之原則，爰不另為無
    罪判決之諭知。
據上論斷，應依刑事訴訟法第三百六十九條第一項前段、第三百六十四條、第二百九
十九條第一項前段，刑法第五十六條、第二百十六條、第二百十條、第三百三十九條
第一項、第五十五條，罰金罰鍰提高標準條例第一條前段，判決如主文。
本案經檢察官邱榮藏到庭執行職務。
中    華    民    國     九十一     年       三       月     十九       日
                              臺灣高等法院高雄分院刑事第三庭
                                  審判長法官  周賢銳
                                        法官  莊崑山
                                        法官  陳中和
右正本證己與原本無異。
如不服本判決應於收受本判決後十日內向本院提出上訴書狀，其未述上訴理由者，
並得於提起上訴後十日內向本院補提理由書狀（均須按他造當事人之人數附繕本)「
切勿逕送上級法院」。
                                      書記官  梁美姿
中    華    民    國     九十一     年       三       月     二十一     日
附錄：本判決論罪科刑法條全文
刑法第二百十六條
行使第二百十條至第二百十五條之文書者，依偽造、變造文書或登載不實事項或使登
載不實事項之規定處斷。
刑法第二百二十條第一項
在紙上或物品上之文字、符號、圖畫、照像，依習慣或特約，足以為表示其用意之證
己者，關於本章及本章以外各罪，以文書論。
附表一：（八十四年五月二十日起會，八十七年九月二十日完會，外標制，金額一萬
          元，每月十九日上午十一時開標。）
┌─────┬──────┬────────────────────────┐
│編      號│活會＼死會  │備                          註                  │
├─────┼──────┼────────────────────────┤
│1 戊○○  │死會        │                                                │
├─────┼──────┼────────────────────────┤
│2 阮月足  │死會        │被告所陳                                        │
├─────┼──────┼────────────────────────┤
│3 阮月足  │死會        │同右                                            │
├─────┼──────┼────────────────────────┤
│4 陳文豐  │死會        │同右                                            │
├─────┼──────┼────────────────────────┤
│5 陳文豐  │死會        │同右                                            │
├─────┼──────┼────────────────────────┤
│6 吳靜菁  │死會        │本人到庭                                        │
├─────┼──────┼────────────────────────┤
│7 吳靜菁  │死會        │本人到庭                                        │
├─────┼──────┼────────────────────────┤
│8 洪惠琴  │死會        │被告陳稱借標                                    │
├─────┼──────┼────────────────────────┤
│9 洪惠月  │活會        │被告所陳                                        │
├─────┼──────┼────────────────────────┤
│10洪惠政  │死會        │被告陳稱借標                                    │
├─────┼──────┼────────────────────────┤
│11邱英宗  │死會        │本人到庭否認借標，被告辯稱借標                  │
├─────┼──────┼────────────────────────┤
│12王秋蘭  │活會        │邱英宗之妻，邱英宗到庭陳稱活會，被告陳稱活會    │
├─────┼──────┼────────────────────────┤
│13癸○○  │活會        │本人到庭                                        │
├─────┼──────┼────────────────────────┤
│14李名章  │死會        │被告辯稱借標                                    │
├─────┼──────┼────────────────────────┤
│15陳義方  │活會        │被告所陳                                        │
├─────┼──────┼────────────────────────┤
│16黃松泉  │死會        │被告之弟，被告以被告之弟名義標走                │
├─────┼──────┼────────────────────────┤
│17沈己富  │死會        │被告之兄，被告以被告之兄名義標走                │
├─────┼──────┼────────────────────────┤
│18李英勳  │死會        │被告辯稱因信用不好，主動將其退會並由被告頂下    │
├─────┼──────┼────────────────────────┤
│19朱秀卿  │死會        │本人到庭：六月退會。被告陳稱由被告頂下          │
├─────┼──────┼────────────────────────┤
│20楊李金珠│死會        │本人到庭：並無借標。被告辯稱借標                │
├─────┼──────┼────────────────────────┤
│21丙○○  │死會        │本人到庭：活會。被告辯稱未○○已標走            │
├─────┼──────┼────────────────────────┤
│22胡志平  │死會        │被告辯稱主動將其退會並由被告頂下                │
├─────┼──────┼────────────────────────┤
│23寅○○  │死會        │本人到庭：活會。被告辯稱寅○○的會由吳錐標走    │
├─────┼──────┼────────────────────────┤
│24卯○○  │活會        │本人到庭                                        │
├─────┼──────┼────────────────────────┤
│25楊朝順  │死會        │楊李金珠陳稱活會。被告辯稱借標                  │
├─────┼──────┼────────────────────────┤
│26楊朝順  │活會        │楊李金珠陳稱活會。                              │
├─────┼──────┼────────────────────────┤
│27劉玉雪  │死會        │被告所陳                                        │
├─────┼──────┼────────────────────────┤
│28洪阿香  │死會        │被告辯稱一死會一活會，活會由被告借標            │
├─────┼──────┤                                                │
│29洪阿香  │死會        │                                                │
├─────┼──────┼────────────────────────┤
│30申○○  │死會        │本人到庭                                        │
├─────┼──────┼────────────────────────┤
│31陳收惠  │死會        │被告辯稱中途退會並由被告頂下                    │
├─────┼──────┼────────────────────────┤
│32邱崇華  │死會        │被告辯稱一死會一活會，活會由被告借標            │
├─────┼──────┤                                                │
│33邱崇華  │死會        │                                                │
├─────┼──────┼────────────────────────┤
│34張智欽  │死會        │本人到庭，僅有一會借標，但不知哪一會，被告辯稱二│
├─────┼──────┤會均係借標                                      │
│35張智欽  │死會        │                                                │
├─────┼──────┼────────────────────────┤
│36巳○○  │死會        │本人到庭                                        │
├─────┼──────┼────────────────────────┤
│37癸○○  │活會        │本人到庭                                        │
├─────┼──────┼────────────────────────┤
│38吳  錐  │死會        │本人到庭                                        │
├─────┼──────┼────────────────────────┤
│39未○○  │死會        │本人到庭                                        │
├─────┼──────┼────────────────────────┤
│40廖建發  │死會        │本人到庭                                        │
├─────┼──────┼────────────────────────┤
│41廖建發  │活會        │本人到庭                                        │
└─────┴──────┴────────────────────────┘
附表二：（八十五年一月五日起會，八十八年十二月五日完會，外標制，金額一萬元
          ，每月四日上午十一時開標。）
┌─────┬──────┬────────────────────────┐
│編      號│活會＼死會  │備                          註                  │
├─────┼──────┼────────────────────────┤
│1 戊○○  │死會       │                                                │
├─────┼──────┼────────────────────────┤
│2 林振榮  │活會        │被告所陳                                        │
├─────┼──────┼────────────────────────┤
│3 鍾國仁  │            │                                                │
├─────┼──────┼────────────────────────┤
│4 吳靜菁  │死會        │本人到庭，有跟會，均係死會，其中有一會係與辛○○│
├─────┼──────┤一人一半。被告辯稱，有活會，活會死會相抵。      │
│5 吳靜菁  │死會        │                                                │
├─────┼──────┤                                                │
│6 吳靜菁  │死會        │                                                │
├─────┼──────┼────────────────────────┤
│7 癸○○  │活會        │本人到庭                                        │
├─────┼──────┼────────────────────────┤
│8 胡志平  │死會        │被告辯稱主動將其退會，由被告頂下                │
├─────┼──────┼────────────────────────┤
│9 洪阿香  │死會        │被告辯稱一死會一活會，其中活會由被告借標        │
├─────┼──────┤                                                │
│10洪阿香  │死會        │                                                │
├─────┼──────┼────────────────────────┤
│11蔡美鳳  │活會        │被告辯稱一死會一活會，其中活會與死會相抵        │
├─────┼──────┤本人到庭，一死會一活會                          │
│12蔡美鳳  │死會        │                                                │
├─────┼──────┼────────────────────────┤
│13李名章  │死會        │被告辯稱借標                                    │
├─────┼──────┼────────────────────────┤
│14謝勝文  │死會        │被告辯稱主動將其退會並由被告頂下                │
├─────┼──────┼────────────────────────┤
│15酉○○  │活會        │本人到庭                                        │
├─────┼──────┼────────────────────────┤
│16壬○○  │活會        │被告所陳                                        │
├─────┼──────┼────────────────────────┤
│17壬○○  │活會        │被告所陳                                        │
├─────┼──────┼────────────────────────┤
│18楊雪芳  │活會        │實為吳錐入會，吳錐本人到庭                      │
├─────┼──────┼────────────────────────┤
│19楊雪芳  │活會        │本人到庭已退會，被告陳稱自己頂下                │
├─────┼──────┼────────────────────────┤
│20巳○○  │活會        │本人到庭                         │
├─────┼──────┼────────────────────────┤
│21李金燕  │死會        │本人到庭                                        │
├─────┼──────┼────────────────────────┤
│22洪惠真  │死會        │被告辯稱由被告借標                              │
├─────┼──────┼────────────────────────┤
│23陳建宏  │            │                                                │
├─────┼──────┼────────────────────────┤
│24黃正義  │活會        │被告所陳                                        │
├─────┼──────┼────────────────────────┤
│25許銘鋒  │活會        │被告所陳                                        │
├─────┼──────┼────────────────────────┤
│26午○○  │活會        │本人到庭                                        │
├─────┼──────┼────────────────────────┤
│27劉遠溝  │活會        │被告所陳                                        │
├─────┼──────┼────────────────────────┤
│28申○○  │活會        │本人到庭                                        │
├─────┼──────┼────────────────────────┤
│29王淑禛  │活會        │本人到庭                                        │
├─────┼──────┼────────────────────────┤
│30林玲芬  │死會        │被告所陳                                        │
├─────┼──────┼────────────────────────┤
│31陳文豐  │死會        │同右                                            │
├─────┼──────┼────────────────────────┤
│32陳文豐  │死會        │同右                                            │
├─────┼──────┼────────────────────────┤
│33尤新展  │死會       │本人到庭，否認借標。被告辯稱借標                │
├─────┼──────┼────────────────────────┤
│34廖建發  │活會        │本人到庭                                        │
├─────┼──────┼────────────────────────┤
│35廖建發  │活會        │本人到庭                                        │
├─────┼──────┼────────────────────────┤
│36謝錦貴  │死會        │本人到庭                                        │
├─────┼──────┼────────────────────────┤
│37未○○  │活會        │本人到庭                                        │
├─────┼──────┼────────────────────────┤
│38辛○○  │死會        │本人到庭，與吳靜菁分一半                        │
├─────┼──────┼────────────────────────┤
│39辛○○  │死會        │本人到庭，借被告標                              │
├─────┼──────┼────────────────────────┤
│40劉玉雪  │            │                                                │
├─────┼──────┼────────────────────────┤
│41黃松泉  │死會        │被告之弟，被告以被告之弟名義標走                │
├─────┼──────┼────────────────────────┤
│42黃阿雪  │死會        │被告之母，被告以被告之母名義標走                │
├─────┼──────┼────────────────────────┤
│43劉瑞宏  │活會        │被告所陳                                        │
├─────┼──────┼────────────────────────┤
│44酉○○  │活會        │本人到庭                                        │
├─────┼──────┼────────────────────────┤
│45楊家祥  │死會        │被告辯稱向楊李金珠所借標，楊李金珠到庭，已死會  │
├─────┼──────┼────────────────────────┤
│46胡淑華  │活會        │被告所陳                                        │
├─────┼──────┼────────────────────────┤
│47盧己秀  │活會        │本人到庭                                        │
├─────┼──────┼────────────────────────┤
│48陳勝泰  │活會        │被告所陳，與編號三十六活會死會相抵              │
└─────┴──────┴────────────────────────┘
附表三：（八十五年九月五日起會，八十八年二月五日完會，外標制，金額一萬元，
          每月四日上午十一時開標。）
┌─────┬──────┬────────────────────────┐
│編      號│活會＼死會  │備                          註                  │
├─────┼──────┼────────────────────────┤
│1 戊○○  │死會        │                                                │
├─────┼──────┼────────────────────────┤
│2 劉人鳳  │死會        │                                                │
├─────┼──────┼────────────────────────┤
│3 丑○○  │活會        │本人到庭                                        │
├─────┼──────┼────────────────────────┤
│4 子○○  │活會        │本人到庭                                        │
├─────┼──────┼────────────────────────┤
│5 洪得和  │死會        │                                                │
├─────┼──────┼────────────────────────┤
│6 洪惠哲  │死會        │被告辯稱借標                                    │
├─────┼──────┼────────────────────────┤
│7 蘇文彬  │活會        │                                                │
├─────┼──────┼────────────────────────┤
│8 丁○○  │活會        │本人到庭                                        │
├─────┼──────┼────────────────────────┤
│9 辛○○  │活會        │本人到庭                                        │
├─────┼──────┼────────────────────────┤
│10辰○○  │活會        │本人到庭                                        │
├─────┼──────┼────────────────────────┤
│11酉○○  │活會        │本人到庭                                        │
├─────┼──────┼────────────────────────┤
│12王秋蘭  │死會        │邱英宗（王秋蘭之夫）到庭陳稱有標會              │
├─────┼──────┼────────────────────────┤
│13呂富美  │死會        │邱英宗到庭陳稱活會                              │
├─────┼──────┼────────────────────────┤
│14陳輝彥  │活會        │                                                │
├─────┼──────┼────────────────────────┤
│15陳輝彥  │死會        │                                                │
├─────┼──────┼────────────────────────┤
│16王慶雲  │死會        │                                                │
├─────┼──────┼────────────────────────┤
│17陳偉庭  │死會        │                                                │
├─────┼──────┼────────────────────────┤
│18戴雨松  │死會        │                                                │
├─────┼──────┼────────────────────────┤
│19張智欽  │死會        │本人到庭陳稱死會。被告辯稱借標                  │
├─────┼──────┼────────────────────────┤
│20李名章  │死會        │被告辯稱借標                                    │
├─────┼──────┼────────────────────────┤
│21李清玉  │死會        │                               │
├─────┼──────┼────────────────────────┤
│22庚○○  │活會        │本人到庭                                        │
├─────┼──────┼────────────────────────┤
│23甲○○  │活會        │張麗玉到庭陳稱係以甲○○名義入會                │
├─────┼──────┼────────────────────────┤
│24巳○○  │活會        │本人到庭                                        │
├─────┼──────┼────────────────────────┤
│25巳○○  │活會        │同右                                            │
├─────┼──────┼────────────────────────┤
│26李金燕  │死會        │本人到庭確實借被告標                            │
├─────┼──────┼────────────────────────┤
│27阮月足  │死會        │                                                │
├─────┼──────┼────────────────────────┤
│28胡志平  │死會        │被告辯稱主動將其退會並由被告頂下                │
├─────┼──────┼────────────────────────┤
│29秀  美  │死會        │                                                │
├─────┼──────┼────────────────────────┤
│30沈己富  │死會        │被告之兄，被告以被告之兄名義標走                │
└─────┴──────┴────────────────────────┘
附表四：（八十五年十一月五日起會，八十八年六月五日完會，外標制，金額一萬元
          ，每月四日上午十一時開標。）
┌─────┬──────┬────────────────────────┐
│編      號│活會＼死會  │備                          註                  │
├─────┼──────┼────────────────────────┤
│1 戊○○  │死會        │                                                │
├─────┼──────┼────────────────────────┤
│2 蔡麗雲  │活會        │                                                │
├─────┼──────┼────────────────────────┤
│3 蔡美鳳  │活會        │本人到庭                                        │
├─────┼──────┼────────────────────────┤
│4 李名章  │死會        │被告辯稱借標                                    │
├─────┼──────┼────────────────────────┤
│5 蔡美鳳  │活會        │本人到庭                                        │
├─────┼──────┼────────────────────────┤
│6 酉○○  │活會        │本人到庭                                        │
├─────┼──────┼────────────────────────┤
│7 金  珠  │活會        │本人於偵查中陳稱活會                            │
├─────┼──────┼────────────────────────┤
│8 金  珠  │活會        │本人於偵查中陳稱活會                            │
├─────┼──────┼────────────────────────┤
│9 辛○○  │活會        │本人到庭                                        │
├─────┼──────┼────────────────────────┤
│10阮月足  │活會        │                                                │
├─────┼──────┼────────────────────────┤
│11鍾惠珠  │死會        │                                                │
├─────┼──────┼────────────────────────┤
│12張智欽  │死會        │被告辯稱借標                                    │
├─────┼──────┼────────────────────────┤
│13王清得  │死會        │被告辯稱借標                                    │
├─────┼──────┼────────────────────────┤
│14秀  美  │死會        │被告辯稱借標                                    │
├─────┼──────┼────────────────────────┤
│15王麗貞  │死會        │本人到庭，中途退會並由被告頂下。被告自己頂下    │
├─────┼──────┼────────────────────────┤
│16丑○○  │活會        │本人到庭                                        │
├─────┼──────┼────────────────────────┤
│17張智欽  │死會        │被告辯稱借標，本人到庭，否認借標                │
├─────┼──────┼────────────────────────┤
│18鍾達光  │活會        │                                                │
├─────┼──────┼────────────────────────┤
│19乙○○  │活會        │本人到庭                                        │
├─────┼──────┼────────────────────────┤
│20阮月足  │活會        │                                                │
├─────┼──────┼────────────────────────┤
│21子○○  │活會        │本人到庭                                        │
├─────┼──────┼────────────────────────┤
│22阿  鳳  │死會        │被告辯稱中途退會並由被告頂下                    │
├─────┼──────┼────────────────────────┤
│23阿  鳳  │死會        │同右                                            │
├─────┼──────┼────────────────────────┤
│24吳靜菁  │死會        │本人到庭                                        │
├─────┼──────┼────────────────────────┤
│25胡志平  │死會        │被告辯稱中途退會並由被告頂下                    │
├─────┼──────┼────────────────────────┤
│26謝勝文  │死會        │同右                                            │
├─────┼──────┼────────────────────────┤
│27辛○○  │活會        │本人到庭       │
├─────┼──────┼────────────────────────┤
│28李金燕  │活會        │本人到庭                                        │
├─────┼──────┼────────────────────────┤
│29黃秀蘭  │活會        │                                                │
├─────┼──────┼────────────────────────┤
│30邱美玉  │死會        │                                                │
├─────┼──────┼────────────────────────┤
│31蔡美鳳  │活會        │本人到庭                                        │
├─────┼──────┼────────────────────────┤
│32巳○○  │活會        │本人到庭                                        │
└─────┴──────┴────────────────────────┘
                                                                       Ｋ
